臺灣屏東地方法院刑事判決　　　　　　　100年度訴字第140號
公　訴　人　臺灣屏東地方法院檢察署檢察官
被　　　告　林進興
上列被告因偽造文書等案件，經檢察官提起公訴（99年度偵字第
8572號），被告就被訴事實為有罪之陳述，經本院告知簡式審判
程序之旨，並聽取被告與公訴人之意見後，本院合議庭裁定由受
命法官獨任進行簡式審判程序，本院判決如下：
    主  文
林進興共同違反不得使大陸地區人民非法進入臺灣地區之規定，
處有期徒刑拾月，減為有期徒刑伍月，如易科罰金，以銀元參佰
元即新臺幣玖佰元折算壹日。緩刑貳年。
    事  實
一、林進興明知其與大陸地區女子彭瑛（另行審結）並無結婚之
    真意，仍與某真實姓名、年籍均不詳綽號「阿英」之成年女
    子共謀以假結婚真入境之方式，以使大地區女子彭瑛非法進
    入臺灣地區之犯意聯絡，復與該綽號「阿英」之成年女子、
    彭瑛共同基於明知為不實之事項而使公務員登載於職務上所
    掌公文書及行使之犯意，由該綽號「阿英」之成年女子負擔
    林進興前往大陸地區之費用，並約定給付報酬新臺幣（下同
    ）11,000元之報酬後，林進興於民國92年3 月16日搭機前往
    大陸地區，並於92年4 月9 日，在大陸地區福建省寧德市公
    證處完成其與彭瑛虛偽公證結婚之登記手續，彭瑛因此取得
    林進興形式上之配偶地位，並領得該公證處所發給之結婚公
    證書。林進興取得結婚公證書後，於92年4 月11日返回臺灣
    地區，並於92年4 月18日持上開結婚公證書向財團法人海峽
    交流基金會（下稱海基會）辦理認證，林進興明知其與彭瑛
    之婚姻係屬虛偽而無效，仍於92年6 月10日持上開經海基會
    認證之公證書，前往屏東縣潮州鎮戶政事務所，填具彭瑛為
    其配偶之不實內容之結婚登記申請書，據以申請辦理結婚之
    戶籍登記，使不知情之戶政機關承辦公務員陷於錯誤，將該
    不實之結婚事項登載於其職務上所掌之戶籍登記簿公文書上
    ，並據以核發戶籍謄本，足以生損害於戶政機關對結婚登記
    及戶籍資料管理之正確性。林進興復於92年6 月15日，向屏
    東縣警察局潮州分局四林派出所辦理大陸地區人民進入臺灣
    地區保證書時，向警員佯稱：「渠與被保人彭瑛係夫妻關係
    ，願意履行保證人責任」，使不知情之警員潘浩仁陷於錯誤
    ，將該不實事項填載於其職務上所掌之上開保證書後，蓋章
    表示審核通過，足以生損害於該派出所對保及證明事項之正
    確性。林進興再於92年7 月7 日，委託不知情之張鳳玲填具
    「大陸地區人民進入台灣地區旅行證申請書」，持上開登載
    其與彭瑛為配偶不實事項之戶籍等相關資料，向內政部警政
    署入出境管理局（現改為內政部入出國移民署）以配偶來臺
    探親為由，辦理彭瑛之入境申請而行使之，經內政部入出境
    管理局承辦人員為實質審查後，誤發給彭瑛中華民國臺灣地
    區旅行證，彭瑛遂於92年8 月27日，自高雄小港國際機場入
    境臺灣地區。嗣因內政部入出國移民署專勤事務第二大隊屏
    東縣專勤隊隊員進行靜態資料調查時，發現彭瑛逾期居留，
    且註明為「行方不明」，亦未出境，懷疑有虛偽結婚之嫌，
    經通知林進興於99年7 月28日至該隊說明後，而始獲上情。
二、案經內政部入出國移民署專勤事務第二大隊屏東縣專勤隊報
    告臺灣屏東地方法院檢察署檢察官偵查起訴。
    理  由
一、本件被告林進興所犯係死刑、無期徒刑、最輕本刑為3 年以
    上有期徒刑以外之罪，其於準備程序中就被訴事實為有罪之
    陳述，經法官告知簡式審判程序之旨，並聽取公訴人及被告
    之意見後，本院依刑事訴訟法第273 條之1 第1 項之規定，
    裁定進行簡式審判程序。
二、上揭犯罪事實，業據被告坦承不諱，並有被告與彭瑛之入出
    境記錄查詢、戶籍資料、結婚登記申請書、海基會92年4 月
    18日（九二）南核字第○二○六○九號證明、大陸地區人民
    申請來台查詢資料、大陸地區人民進入臺灣地區保證書、大
    陸地區人民進入臺灣地區旅行證申請書等件附卷可稽（見警
    卷第9 至13、15至17、19、20頁），本案事證明確，被告犯
    行，堪以認定。
三、新舊法之比較適用：
  (一)被告行為後，刑法業於94年2 月2 日修正公布部分條文，並
    於95年7 月1 日施行。依修正後刑法第2 條第1 項規定「行
    為後法律有變更者，適用行為時之法律。但行為後之法律有
    利於行為人者，適用最有利於行為人之法律」，此條規定與
    刑法第1 條罪刑法定主義契合，係規範行為後法律變更所生
    新舊法律比較適用之準據，是刑法第2 條本身雖經修正，尚
    無比較新舊法之問題，應一律適用裁判時之現行刑法第2條
    ，以決定適用之刑罰法律，先予敘明。
  (二)95年7 月1 日修正施行之刑法第216 條、第214 條行使使公
    務員登載不實文書罪，法定刑之種類雖未變動，惟罰金刑部
    分，修正前刑法第33條第5 款規定，罰金最低額為銀元1 元
    ，經依現行法規所定貨幣單位折算新臺幣條例規定折算為新
    臺幣3 元，而修正後刑法第33條第5 款就罰金刑規定為「新
    臺幣1,000 元以上，以百元計算之。」，修正後刑法第33條
    第5 款所定罰金刑最低數額，較之修正前提高，自以修正前
    刑法第33條第5 款規定較有利於被告。
  (三)被告行為時之刑法第28條規定：「二人以上共同實施犯罪之
    行為者，皆為正犯」，現行刑法第28條規定：「二人以上共
    同實行犯罪之行為者，皆為正犯」，亦即現行刑法係將原來
    共同正犯之共同「實施」犯罪，改為共同「實行」犯罪，剔
    除完全未參與犯罪相關行為「實行」之「陰謀共同正犯」及
    「預備共同正犯」，是現行刑法關於共同正犯之可罰性要件
    之範圍業已限縮，乃屬行為可罰性要件之變更，自應為新舊
    法律之比較適用；本件被告無論依修正前後規定，均構成共
    同正犯，經比較修正前、後關於共同正犯之規定，適用現行
    刑法第28條之規定，並未較有利於被告。
  (四)修正前刑法第55條關於牽連犯之規定，行為有方法、目的之
    牽連關係者，應從一重罪處斷，修法後將該部分規定刪除，
    則分別數行為縱有牽連關係，仍應各別論罪後併合處罰，自
    較原刑法以牽連犯從一重處斷為重，是以修正前刑法規定較
    有利於被告。
  (五)依修正前刑法第41條第1 項前段及廢止前罰金罰鍰提高標準
    條例第2 條前段規定，易科罰金應以銀元100 元以上300 元
    以下折算1 日，經折算為新臺幣為新臺幣300 元以上900 元
    以下折算1 日。而依修正後刑法第41條第1 項前段規定，應
    以新臺幣1,000 元、2,000 元或3,000 元折算一日，經比較
    此易科罰金之折算標準，以行為時法即修正前刑法規定對被
    告較為有利。
  (六)綜上，經整體比較結果，仍應以適用修正前刑法較為有利於
    被告，則依現行刑法第2 條第1 項前段規定，本件即應整體
    適用修正前刑法論罪科刑。
  (七)另臺灣地區與大陸地區人民關係條例第79條規定業於92年1
    0 月29日修正，並於同年12月31日施行，修正前該條例第79
    條第1 項規定：「違反第15條第1 款規定者，處5 年以下有
    期徒刑、拘役或科或併科新臺幣50萬元以下罰金」，同條例
    第3 項規定：「第1 項之未遂犯罰之」；修正後該條例第79
    條第1 項則規定「違反該條例第15條第1 款規定者，處1 年
    以上7 年以下有期徒刑，得併科新臺幣100 萬元以下罰金」
    、第2 項規定「意圖營利而犯前項之罪者，處3 年以上10年
    以下有期徒刑，得併科新臺幣500 萬元以下罰金」、第4 項
    規定：「前3 項之未遂犯罰之」，則修正後之法定本刑重於
    修正前之同條項之法定本刑，比較新舊法，以適用修正前之
    臺灣地區與大陸地區人民關係條例較有利於被告。
四、論罪科刑：
  (一)按大陸地區人民非經主管機關許可，不得進入臺灣地區；又
    不得使大陸地區人民非法進入臺灣地區，臺灣地區與大陸地
    區人民關係條例第10條第1 項及第15條第1 項第1 款分別定
    有明文。次按，臺灣地區與大陸地區人民關係條例第79條第
    1 項處罰違反同條例第15條第1 款所定使大陸地區人民非法
    進入臺灣地區罪，凡非經合法手續進入者皆包含之，自不以
    偷渡進入為限（最高法院90年度臺上字第3180號判決參照）
    。被告未經許可，使大陸地區女子彭瑛進入臺灣地區，核其
    所為，應依修正前臺灣地區與大陸地區人民關係條例第79條
    第1 項之規定論處。又戶籍謄本為戶政機關之公務員職務上
    所掌之公文書；另大陸地區人民進入台灣地區保證書，雖係
    被告所填寫申請，惟該保證書上對保或證明機關簽註意見欄
    ，則為承辦公務員職務上所填寫之文書，且戶政機關與對保
    員警對於被告與彭瑛是否為夫妻一節，均無實質審查權；則
    被告明知其與大陸地區女子彭瑛並無結婚之真意，卻為使彭
    瑛入境臺灣地區，而持結婚資料使前開公務員在渠等所掌之
    公文書上填載被告與彭瑛結婚、或配偶為彭瑛等事項，核其
    所為，係犯刑法第214 條使公務員登載不實罪。再被告委由
    不知情之張鳳玲持戶籍等資料向內政部警政署入出境管理局
    申辦大陸地區人民彭瑛進入臺灣地區之旅行證，已達行使之
    程度，並足以生損害於該機關對於入出境管理之正確性，而
    構成刑法第216 條、第214 條之行使使公務員登載不實文書
    罪。是核被告林進興所為，係違反修正前臺灣地區與大陸地
    區人民關係條例第15條第1 款規定，而犯該修正前該條例第
    79條第1 項之非法使大陸地區人民進入臺灣地區罪、刑法第
    216 條、第214 條之行使使公務員登載不實文書罪。
  (二)被告林進興所犯使公務員登載不實之低度行為，均為行使使
    公務員登載不實文書罪之高度行為所吸收，均不另論罪。
  (三)被告林進興與彭瑛、某真實姓名及年籍均不詳綽號「阿英」
    之成年女子間，就前開行使使公務員登載不實文書之犯行；
    被告林進興與某真實姓名及年籍均不詳綽號「阿英」之成年
    女子間，就所犯前開非法使大陸地區人民進入臺灣地區之犯
    行，互有犯意聯絡與行為分擔，均為共同正犯，其中利用不
    知請之張鳳玲持前開戶籍資料至入出境管理局，申辦大陸地
    區人民進入臺灣地區之旅行證，而實施行使使公務員登載不
    實文書之行為，並為間接正犯。
  (四)被告所犯前開行使使公務員登載不實文書與非法使大陸地區
    人民進入臺灣地區2 罪間，有方法、目的之牽連關係，為牽
    連犯，均應依刑法第55條之規定，從一重依非法使大陸地區
    人民進入臺灣地區罪論處。
  (五)本院審酌被告以假結婚之方式使中國女子來台，誠已損及我
    國戶政與入出境管理機關在管理戶政及入出境資料之正確性
    ，並足以妨害或擾亂台灣社會之生活秩序及治安，惟考量被
    告並無任何前科紀錄，此有臺灣高等法院被告前案紀錄表1
    份在卷可佐，素行尚稱良善，且其於本院審理時業能坦承犯
    行，堪認具有悔意等一切情狀，量處如主文所示之刑。
  (六)又被告犯罪後，中華民國九十六年罪犯減刑條例業於96 年7
    月4 日公布，並於同年月16日起施行，本件被告犯罪係在96
    年4 月24日減刑基準日之前，且所犯之罪核與該條例第2 條
    第1 項之規定相符，復無同條例第3 條限制減刑之除外情形
    ，爰依該條例第2 條第1 項第3 款規定，減其上開宣告刑期
    2 分之1 ，並依同減刑條例第9 條規定，諭知易科罰金之折
    算標準。
  (七)末按被告未曾因故意犯罪受有期徒刑以上刑之宣告，有臺灣
    高等法院被告前案紀錄表1 份在卷足憑，其因一時失慮，偶
    罹刑典，其於本院中已知坦承犯行，經此偵、審程序及刑之
    宣告後，應知所警惕而信無再犯之虞，本院認對被告所宣告
    之刑，以暫不執行為適當，爰依刑法第74條第1項 第1 款之
    規定，予以宣告被告緩刑2 年，以啟自新。
據上論斷，應依刑事訴訟法第273 條之1 第1 項、第299 條第1
項前段，修正前臺灣地區與大陸地區人民關係條例第15條第1 款
、第79條第1 項，刑法第11條前段、第2 條第1 項前段、第74條
第1 項第1 款，修正前刑法第28條、第214 條、第216 條、廢止
前刑法第55條（牽連犯）、第41條第1 項前段，廢止前罰金罰鍰
提高標準條例第2 條，現行法規所定貨幣單位折算新臺幣條例第
2 條，中華民國九十六年罪犯減刑條例第2 條第1 項第3 款、第
7條、第9 條，判決如主文。
本案經檢察官鍾佩真到庭執行職務。
中    華    民    國    100     年    3   月    21    日
                  刑事第一庭  法  官  楊宗翰
以上正本證明與原本無異。
如不服本判決，應於判決送達後10日內，向本院提出上訴狀。
中    華    民    國    100     年    3   月    21    日
                              書記官  鍾小屏
附錄本案論罪科刑法條全文：
修正前臺灣地區與大陸地區人民關係條例第15條：
左列行為不得為之：
  一  使大陸地區人民非法進入臺灣地區。
  二  招攬臺灣地區人民未經許可使之進入大陸地區。
  三  使大陸地區人民在臺灣地區從事未經許可或與許可目的不
      符之活動。
  四  僱用或留用大陸地區人民在臺灣地區從事未經許可或與許
      可範圍不符之工作。
  五  居間介紹他人為前款之行為。
修正前臺灣地區與大陸地區人民關係條例第79條：
違反第15條第1 款規定者，處5 年以下有期徒刑、拘役或科或併
科新台幣50萬元以下罰金。
以犯前項之罪為常業者，處1 年以上7 年以下有期徒刑，得併科
新台幣100萬元以下罰金。
第1 項之未遂犯罰之。
刑法第216條：
行使第210 條至第215 條之文書者，依偽造、變造文書或登載不
實事項或使登載不實事項之規定處斷。
刑法第214條：
明知為不實之事項，而使公務員登載於職務上所掌之公文書，足
以生損害於公眾或他人者，處3 年以下有期徒刑、拘役或500 元
以下罰金。